---
title: "I piloti di 'Formula Uno' nel tempo e nello spazio"
author: "Dorigo Andrea"
date: "02/02/2022"
output:
  ioslides_presentation:
    css: ../style.css
    incremental: yes
  html_document:
    df_print: paged
  pdf_document: default
editor_options:
  chunk_output_type: inline
---

```{r setup, include=FALSE}
knitr::opts_chunk$set(echo = TRUE)
```

## Analisi Formula 1
La 'Formula 1'  è la massima categoria di vetture monoposto a ruote scoperte da corsa su circuito. Viene creata nel 1948 e il primo campionato mondiale avviene nel 1950, con avvincenti gare sparse per tutto il mondo e vantando i migliori di piloti in circolazione, considerata ormai la massima espressione delle corse automobilistiche. 
Da allora ogni anno è stato organizzato un campionato, con cambi di regole, diversi circuiti e nuovi piloti. 

* Come la 'Formula 1' ha vissuto nello spazio tenedo conto delle nazioni
* Come il sistema di punteggio della 'Formula 1' è cambiato nel tempo e come ha influenzato i record storici, in particolare in relazione ai piloti 'Hamilton' e 'Schumacher'


```{r cars, message=FALSE, warning=FALSE, include=FALSE, paged.print=FALSE}
library(tidyverse)
library(dplyr)
library(ggplot2)
library(treemap)
```


```{r pressure, echo=FALSE, message=FALSE, warning=FALSE}
#DATASET CIRCUITI
circuito = read.csv("circuits.csv",sep = ",", na = "",fileEncoding='UTF-8')
circuitoA = circuito %>%
    rename(
    idCircuito = circuitId,
    rifCircuito = circuitRef,
    nomeCircuito = name,
    luogo = location,
    stato = country,
  )  %>%
  select(idCircuito,rifCircuito,nomeCircuito,luogo,stato)
# head(circuitoA,3)

#DATASET COSTRUTTORI
costruttore = read.csv("constructors.csv",sep = ",", na = "",fileEncoding='UTF-8')
costruttoreA = costruttore %>%
  rename(
    idCostruttore = constructorId,
    rifCostruttore = constructorRef,
    nomeCostruttore = name,
    nazionalitaCostruttore = nationality
         ) %>%
  select(-url)
# head(costruttoreA,3)

#DATASET PILOTI
pilota = read.csv("drivers.csv",sep = ",", na = "\\N" ,fileEncoding='UTF-8')
pilotaA = pilota %>% 
  rename(
    idPilota = driverId,
    rifPilota = driverRef,
    numeroPilota = number,
    codicePilota = code,
    nomePilota = forename,
    cognomePilota = surname,
    dataNascitaPilota = dob,
    nazionalitaPilota = nationality,
  ) %>% 
  select(-url)
# head(pilotaA,3)

#DATASET GARE
gara = read.csv("races.csv",sep = ",", na = "\\N",fileEncoding='UTF-8')
garaA = gara %>% 
  rename(
    idGara = raceId,
    annoGara = year,
    roundGara = round,
    idCircuito = circuitId,
    nomeGara = name,
    dataGara = date,
    oraGara = time,
  ) %>% 
  select(-url) %>% 
  #elimino l'anno 2022 per consistenza dei dati essondo solo gare programmate non svolte
  filter(annoGara != 2022)
# head(garaA,3)

#DATASET RISULTATI
risultato = read.csv("results.csv",sep = ",", na = "\\N",fileEncoding='UTF-8')
risultatoA = risultato %>% 
  rename(
    idRisultato = resultId,
    idGara = raceId,
    idPilota = driverId,
    idCostruttore = constructorId,
    numeroAuto = number,
    posPartenza = grid,
    posArrivo = position,
    posRanking = positionOrder,
    punti = points,
    giri = laps,
    tempo = time,
    tempoms = milliseconds,
    giroVeloce = fastestLap,
    rankGiroVeloce = rank,
    tempoGiroVeloce = fastestLapTime,
    velocitaGiroVeloce = fastestLapSpeed,
    idStato = statusId
  ) %>% 
  select(-positionText)
# head(risultatoA,3)

#DATASET CLASSIFICA PILOTI
classificaPiloti = read.csv("driver_standings.csv",sep = ",", na = "\\N",fileEncoding='UTF-8')
classificaPilotiA = classificaPiloti %>% 
  rename(
    idClassificaPiloti = driverStandingsId,
    idGara = raceId,
    idPilota = driverId,
    punti = points,
    posizione = position,
    vittorie = wins
  ) %>% 
  select(-positionText)
# head(classificaPilotiA,3)

#DATASET RISULTATI COSTRUTTORI
risultatoCostuttori = read.csv("constructor_results.csv",sep = ",", na = "\\N",fileEncoding='UTF-8')
risultatoCostuttoriA = risultatoCostuttori %>% 
  rename(
    idRisultatoCostuttori = constructorResultsId,
    idGara = raceId,
    idConstruttore = constructorId,
    idCostruttore = constructorId,
    punti = points,
  ) %>% 
  select(-status)
# head(risultatoCostuttoriA,3)

```

## Le nazioni per numero di gare ospitate

```{r echo=FALSE, message=FALSE, warning=FALSE}
statoContinente = read.csv("countryContinent.csv",sep = ",", na = "\\N",fileEncoding='UTF-8')
nazionalita = read.csv("countries.csv",sep = ",", na = "\\N",fileEncoding='UTF-8')
statoContinenteNazionalita = left_join(statoContinente,nazionalita, by = c("country"="Name"))%>%  
  select(country,continent,Nationality)

numeroGarePerNazione = left_join(garaA, circuitoA) %>% 
  select(idGara,stato) %>% 
  count(stato) %>% 
  arrange(-n) %>% 
  mutate(num=row_number())%>% 
  left_join(statoContinenteNazionalita, by = c("stato"="country"))

ggplot(data = numeroGarePerNazione) +
  geom_bar(aes(x = reorder(stato,num), y = n,fill=continent),stat="identity")+
  theme(axis.text.x = element_text(angle=90))+
  labs(title="Numero gare per nazione")+
  labs(x="Nazione",y="Numero Gare")

```

## Top 30 città per numero gare ospitate
```{r echo=FALSE, message=FALSE, warning=FALSE}
numeroGarePerCitta = left_join(garaA, circuitoA)%>% 
  select(idGara,luogo,stato) %>% 
  count(luogo,stato) %>% 
  arrange(-n) %>% 
  mutate(num=row_number()) %>% 
  filter(num<31)%>%
  left_join(statoContinenteNazionalita, by = c("stato"="country"))

ggplot(data = numeroGarePerCitta) +
  geom_bar(aes(y = reorder(luogo,-num), x = n,fill=continent,color=continent),stat="identity",alpha=.9)+
  labs(title="Numero gare per città")+
  labs(y="città",x="Numero Gare")

```

## Di quale nazionalità sono i piloti
```{r echo=FALSE, message=FALSE, paged.print=TRUE}
partecipazioniPilotiConNazionalita = left_join(risultatoA, pilotaA)%>% 
  select(idRisultato,idGara,idPilota,rifPilota,nazionalitaPilota,punti) %>% 
  mutate(num=row_number())

garePartecipatePerNazione = partecipazioniPilotiConNazionalita %>% 
  count(nazionalitaPilota) %>% 
  arrange(-n) %>% 
  mutate(rank = row_number())%>% 
  left_join(statoContinenteNazionalita, by = c("nazionalitaPilota"="Nationality"))


ggplot(data = garePartecipatePerNazione) +
  geom_bar(aes(x = reorder(nazionalitaPilota,rank), y = n,fill=continent),stat="identity",alpha=.9) +
  theme(axis.text.x = element_text(angle=90)) +
  labs(title="Numero gare percorse per nazionalità") +
  labs(x="Nazionalità",y="Numero gare percorse")

```

## Di quale nazionalità sono i piloti

```{r echo=FALSE, message=FALSE, warning=FALSE}
treemap(garePartecipatePerNazione, index=c("continent","nazionalitaPilota"),     vSize="n", type="index",  palette = "Set1", title="",
    fontsize.labels=c(14,10), 
    fontcolor.labels=c("black","white"),
    fontface.labels=c(2,1),
    bg.labels=c("transparent"),
    align.labels=list(
        c("left", "top"), 
        c("right", "bottom")
        ),
    overlap.labels=0.5,
    inflate.labels=F,
)
```


## Stagioni corse per nazionalità del costruttore
```{r echo=FALSE, message=FALSE, paged.print=TRUE}

anniStagioniNazionalitaCostruttore = left_join(risultatoCostuttoriA,garaA) %>% 
  select(idCostruttore,annoGara)%>% 
  unique() %>% 
  left_join(costruttoreA) %>% 
  mutate(n=1) %>% 
  select(nomeCostruttore,nazionalitaCostruttore,n)%>% 
  group_by(nazionalitaCostruttore) %>% 
  summarize(tot=sum(n))%>% 
  left_join(statoContinenteNazionalita, by = c("nazionalitaCostruttore"="Nationality"))



ggplot(data = anniStagioniNazionalitaCostruttore) +
  geom_bar(aes(x = reorder(nazionalitaCostruttore,-tot), y = tot,fill=continent),stat="identity",alpha=.9) +
  # scale_fill_gradient("Numero Gare",low="coral",high="coral3") +
  theme(axis.text.x = element_text(angle=90)) +
  labs(title="Numero stagioni a cui i costruttori hanno partecipato per nazionalità") +
  labs(x="Nazionalità",y="Numero stagioni partecipate")

```

## Come si correlano questi dati
```{r echo=FALSE, message=FALSE, paged.print=TRUE}
vincitePilotiConNazionalita = left_join(risultatoA, pilotaA)%>%
  filter(posArrivo == 1)%>%
  select(idRisultato,idGara,idPilota,rifPilota,nazionalitaPilota,punti) %>%
  # count(rifPilota) %>%
  # arrange(-n) %>%
  mutate(num=row_number())

gareVintePerNazione = vincitePilotiConNazionalita %>% 
  count(nazionalitaPilota) %>%  
  arrange(-n)%>%  
  left_join(statoContinenteNazionalita, by = c("nazionalitaPilota"="Nationality")) 

anniStagioniNazionalitaCostruttore1 = anniStagioniNazionalitaCostruttore %>% select(-country,-continent)
garePartecipatePerNazione1 = garePartecipatePerNazione %>% select(-country,-continent)
gareVintePerNazione1 = gareVintePerNazione %>% select(-country,-continent)


nazionalitaData = full_join(anniStagioniNazionalitaCostruttore1,garePartecipatePerNazione1,by=c("nazionalitaCostruttore" = "nazionalitaPilota")) %>% 
  full_join(gareVintePerNazione1,by=c("nazionalitaCostruttore" = "nazionalitaPilota"))%>%
  rename(nazionalita = nazionalitaCostruttore,
        stagioniCostruttore = tot,
        garePilota = n.x,
        vittoriePilota = n.y) %>% 
  select(-rank)

nazionalitaData[is.na(nazionalitaData)] = 0

nazionalitaData1 = nazionalitaData %>% select(-nazionalita)
cor1 = cor(nazionalitaData1,use = "complete.obs", method="pearson")


# Plotto la correlazione di pearson
corrplot::corrplot.mixed(cor1, lower="number", upper="ellipse")

```

## Sistema di punteggio nella storia
Negli anni il sistema di assegnazioni dei punti è mutato diverse volte. I punti assegnati sono determinati dalla posizione di arrivo a fine gara. L'ammontare di punti è variato molto con il trascorrere del tempo, nel primo campionato ufficiale del 1950 venivano assegnati 8 punti per una vittoria a scalare fino a 2 punti alla quinta posizione, intorno agli anni 90 il vincitore guadagnava 10 punti in classifica e anche il sesto a concludere la gara prendeva un punto, fino ad oggi che il vincitore prendere 25 punti e vengono premiati primi 10.
Negli anni, inoltre, sono stati testati diversi 'punti bonus' che vengono assegnati secondo regole aggiuntive.


## Chi ha segnato più punti con il sistema di punti nella storia
```{r echo=FALSE, message=FALSE, paged.print=TRUE}

puntiTotaliStorici = left_join(risultatoA, pilotaA)%>% 
  select(rifPilota,punti) %>% 
  group_by(rifPilota) %>% 
  summarize(storico = sum(punti)) %>% 
  arrange(-storico) %>% 
  mutate(rankStorico=row_number())

# numeroGarePerCitta

ggplot(data = puntiTotaliStorici  %>% 
  filter(rankStorico<21)) +
  geom_bar(aes(x = reorder(rifPilota,rankStorico), y = storico,fill=storico),stat="identity",alpha=.9)+
  # scale_fill_gradient("Totale Punti Vinti")+
  scale_fill_gradient("Totale Punti Vinti",low="coral",high="coral3")+
  theme(axis.text.x = element_text(angle=90))+
  labs(title="Totali punti vinti dai singoli piloti con il sistema di punti mutante nel tempo")+
  labs(x="pilota",y="punti accumulati")

```

## Modernizzazione dei punteggi storici
Cosa succede se oggi ricalcoliamo i punteggi di tutta la storia della 'Formula UNO' adattando il formato a quello moderno, senza però tenere conto delle regole per cui i piloti una volta non competevano.

## Chi ha segnato più punti con il sistema di punti corrente
```{r echo=FALSE, message=FALSE, paged.print=TRUE}

modernizzaPunteggio = function(df,colrisultato){
  x = 0
  y = c()
  for(i in 1:length(colrisultato)){
    if(colrisultato[i] %in% 1:20){  
        x = switch(colrisultato[i],25,18,15,12,10,8,6,4,2,1,0,0,0,0,0,0,0,0,0,0)
      } else{
        x=0
      }
    y = append(y,x)
  }
  return(y)
}
df1 = left_join(risultatoA, pilotaA)
punteggioModerno = modernizzaPunteggio(df1,df1$posArrivo)


puntiTotaliModerni = left_join(risultatoA, pilotaA) %>%
  cbind(punteggioModerno) %>% 
  # select(idRisultato ,rifPilota,posArrivo ,punti,punteggioModerno)
  select(rifPilota,punteggioModerno) %>%
  group_by(rifPilota) %>%
  summarize(moderno = sum(punteggioModerno)) %>%
  arrange(-moderno) %>%
  mutate(rankModerno=row_number())

# numeroGarePerCitta

ggplot(data = puntiTotaliModerni %>%
  filter(rankModerno<21)) +
  geom_bar(aes(x = reorder(rifPilota,rankModerno), y = moderno,fill=moderno),stat="identity",alpha=.9)+
  scale_fill_gradient("Totale Punti Vinti",low="coral",high="coral3")+
  theme(axis.text.x = element_text(angle=90))+
  labs(title="Totali punti vinti dai singoli piloti con il sistema di punti mutante nel tempo")+
  labs(x="pilota",y="punti accumulati")

```

## Differenze tra vecchio punteggio e nuovo
```{r echo=FALSE, message=FALSE, paged.print=TRUE}

comparazionePunteggiStorici = full_join(puntiTotaliStorici,puntiTotaliModerni, by = "rifPilota") %>% 
  mutate(sommaPunti = moderno+storico) %>% 
  arrange(-sommaPunti) %>% 
  mutate(rank=row_number())

#Faccio un gather per allungare la mia tabella larga siccome per usare un plot a barre comparativo tra 2 tipologie diverse ne ho bisogno! 
comparazionePunteggiStorici1 = comparazionePunteggiStorici %>% 
  gather(key="vecchionuovo",
         value="punti",
         c(moderno,storico)) %>% 
         filter(rank<21)

# numeroGarePerCitta
ggplot(data = comparazionePunteggiStorici1 ) +
  geom_bar(aes
           (x = reorder(rifPilota,rankModerno),y = punti,fill= vecchionuovo),
           stat="identity",
           position = position_dodge(),
           alpha=.9) +
  theme(axis.text.x = element_text(angle=90))+
  labs(title="Totali punti vinti dai singoli piloti con il sistema di punti mutante nel tempo")+
  labs(x="pilota",y="punti accumulati")+
  labs(fill="Sistema di \nassegnazione dei punti")
```

## Quanto vale un punto moderno rispetto ad un punto storico
```{r echo=FALSE, message=FALSE, paged.print=TRUE}

numGarePerAnno = garaA %>%
  count(annoGara)

lmNumGarePerAnno = lm(n ~ annoGara, data = numGarePerAnno)

coefficientePunti = numGarePerAnno %>% 
  mutate(coefficiente = 20/n)

ggplot(data = coefficientePunti, aes(x=annoGara ))+
  geom_bar(aes(y=n),stat="identity", size=.1, fill="cyan", color = "cyan", alpha =1)+
    # geom_smooth(aes(y=n),size = 1, color="blue",alpha = 0.0)+
  geom_line(aes(y=coefficiente/0.13),size = 0, color="blue",alpha = 0)+
  scale_y_continuous(
    name = "numero gare",
    sec.axis = sec_axis(~.*0.13, name="coefficiente")
  )+  geom_abline(intercept = lmNumGarePerAnno$coefficients[1],
              slope = lmNumGarePerAnno$coefficients[2],
              color = "red")


```

## Quanto vale un punto moderno rispetto ad un punto storico
```{r echo=FALSE, message=FALSE, paged.print=TRUE}

ggplot(data = coefficientePunti, aes(x=annoGara ))+
  geom_bar(aes(y=n),stat="identity", size=.1, fill="cyan", color = "cyan", alpha =1)+
    # geom_smooth(aes(y=n),size = 1, color="blue",alpha = 0.0)+
  geom_line(aes(y=coefficiente/0.13),size = 0.2, color="blue",alpha = 0.5)+
  scale_y_continuous(
    name = "numero gare",
    sec.axis = sec_axis(~.*0.13, name="coefficiente")
  )+  geom_abline(intercept = lmNumGarePerAnno$coefficients[1],
              slope = lmNumGarePerAnno$coefficients[2],
              color = "red")


```

## Normalizzare lo storico dei punti rispetto al numero di gare

Grazie a questo coefficiente posso evalutare sullo stesso piano di merito un campionato con un numero diverso di gare rispetto ad un altro.

<!-- ## Punteggio moderno applicato al numero di gare -->
```{r echo=FALSE, message=FALSE, paged.print=TRUE}

df1 = left_join(risultatoA, pilotaA)
punteggioModerno = modernizzaPunteggio(df1,df1$posArrivo)

risultatiGareConAnno = left_join(left_join(risultatoA, pilotaA),garaA) %>%
  select(idRisultato,idPilota,rifPilota,posArrivo,punti,annoGara) %>%
  cbind(punteggioModerno)

risultatiGareConPunteggioNormalizzato = left_join(risultatiGareConAnno,coefficientePunti) %>%
  mutate(punteggioNormalizzato = punteggioModerno*coefficiente) %>%
  select(rifPilota,punti,punteggioModerno,punteggioNormalizzato) %>%
  group_by(rifPilota) %>%
  summarize(
    storico= sum(punti),
    moderno = sum(punteggioModerno),
    normalizzato = sum(punteggioNormalizzato)) %>%
  arrange(-normalizzato) %>%
  mutate(rank=row_number()) %>% 
  gather(key="vecchionuovo",
         value="punti",
         c(moderno,storico,normalizzato)) %>%
         filter(rank<21)

ggplot(data = risultatiGareConPunteggioNormalizzato ) +
  geom_bar(aes
           (x = reorder(rifPilota,rank),y = punti,fill= vecchionuovo),
           stat="identity",
           position = position_dodge(),
           alpha=.9) +
  theme(axis.text.x = element_text(angle=90))+
  labs(title="Totali punti vinti dai singoli piloti con il sistema di punti mutante nel tempo")+
  labs(x="pilota",y="punti accumulati")+
  labs(fill="Sistema di \nassegnazione dei punti")
  
```

## Come sono distribuite le vittorie del campionato piloti tra i costruttori
```{r echo=FALSE, message=FALSE, warning=FALSE, paged.print=TRUE}

#trovo la tabella dei punteggi della ultima gara di ogni stagione
classificaCampionatoPiloti = left_join(classificaPilotiA,garaA) %>% 
  left_join(numGarePerAnno) %>% 
  filter(roundGara == n,posizione == 1) %>% 
  left_join(pilotaA)%>% 
  left_join(risultatoA,by = c("idGara", "idPilota")) %>% 
  left_join(costruttoreA) %>% 
  select(annoGara,cognomePilota,nomeCostruttore)

#trovo quanti campionati erano stati vinti dai costruttori
campionatiVintiDaiCostruttori = classificaCampionatoPiloti %>% 
  select(-cognomePilota) %>% 
  arrange(annoGara) %>% 
  mutate(n=1) %>% 
  group_by(nomeCostruttore)%>% 
  summarize(tot = sum(n))

#trovo quanti campionati erano stati vinti dai costruttori
campionatiVintiDaiCostruttori = classificaCampionatoPiloti %>% 
  arrange(annoGara) %>% 
  mutate(n=1) %>% 
  group_by(nomeCostruttore,cognomePilota)%>% 
  summarize(tot = sum(n))
 
treemap(campionatiVintiDaiCostruttori, index=c("nomeCostruttore","cognomePilota"),     vSize="tot", type="index",  palette = "Set1", title="",

    fontsize.labels=c(14,10),
    fontcolor.labels=c("black","white"),
    fontface.labels=c(2,1),
    bg.labels=c("transparent"),
    align.labels=list(
        c("left", "top"),
        c("right", "bottom")
        ),
    overlap.labels=0.9,
    inflate.labels=F,
)

```


##  FINE

Grazie per l'attenzione





